ACORDAO-COMPLETO-2539230

ACÓRDÃO 3260/2022 ATA 19/2022 - PRIMEIRA CÂMARA

VISTOS, relatados e discutidos estes autos de embargos de declaração opostos conjuntamente por Fernando Villar Paiva e Rogerio Anildo Jost contra o Acórdão 2113/2022-TCU-Primeira Câmara.
ACORDAM os Ministros do Tribunal de Contas da União, reunidos em Sessão da 1ª Câmara, ante as razões expostas pelo Relator, em:
9.1. conhecer dos embargos de declaração, para, no mérito, rejeitá-los;
9.2. notificar os recorrentes acerca desta deliberação;
9.3. encaminhar os autos à Secretaria de Recursos do TCU para prosseguimento do feito quanto ao recurso juntado à peça 110.

Embargos de declaração opostos em face do Acórdão 2.113/2022-1ª Câmara.

Primeira Câmara

Ministério das Relações Exteriores.

3. Responsáveis/Recorrentes:
3.1. Responsáveis: Andrea Lanna Pereira da Silva (XXX.281.056-XX); Fernando Villar Paiva (XXX.128.948-XX); Rogerio Anildo Jost (XXX.640.290-XX).
3.2. Recorrentes: Fernando Villar Paiva (XXX.128.948-XX); Rogerio Anildo Jost (XXX.640.290-XX).

13.1. Ministros presentes: Walton Alencar Rodrigues (Presidente), Benjamin Zymler, Vital do Rêgo (Relator) e Jorge Oliveira.
13.2. Ministros-Substitutos presentes: Augusto Sherman Cavalcanti e Weder de Oliveira.

VITAL DO RÊGO

Ministro Vital do Rêgo.

Trata-se de embargos de declaração opostos conjuntamente por Fernando Villar Paiva e Rogerio Anildo Jost em face do Acórdão 2113/2022-TCU-Primeira Câmara, por meio do qual esta Corte de Contas, entre outros, julgou irregulares suas contas, condenou os responsáveis ao ressarcimento do débito constatado, bem como aplicou-lhes, individualmente, a multa prevista no art. 57 da Lei 8.443/1992.
2.	Em seu apelo recursal, juntado na peça 106 e encaminhado em 19/5/2022, os embargantes sustentam, no essencial, o que segue abaixo:
"Os presentes embargos declaratórios têm por finalidade eliminar contradição e suprimir omissão relevante no acórdão embargado. 
 
Conforme preceitua o artigo 1.022 do Código de Processo Civil  
Art. 1.022. "Cabem embargos de declaração contra qualquer decisão judicial para: 
- esclarecer obscuridade ou eliminar contradição; 
- suprir omissão de ponto ou questão sobre o qual devia se pronunciar o juiz de ofício ou a requerimento; (...) 
 
Parágrafo único. Considera-se omissa a decisão que: (...) 
II - incorra em qualquer das condutas descritas no art. 489, § 1º." 
 
Somando-se a isso, vejamos o que dispõe o artigo 287 do Regimento Interno: 
 
Art. 287. "Cabem embargos de declaração quando houver obscuridade, omissão ou contradição em acórdão do Tribunal. 
§ 1º Os embargos de declaração poderão ser opostos por escrito pela parte ou pelo Ministério Público junto ao Tribunal, dentro do prazo de dez dias, contados na forma prevista no art. 183, com indicação do ponto obscuro, contraditório ou omisso." 
 
Na hipótese vertente, com a devida vênia, o E. relator deixou de apreciar teses defensivas por parte dos embargantes que, se consideradas, afetariam o pronunciamento judicial. 
 
Inicialmente, sobre os processos criminais alienígenas, itens 25.1 a 25.4 do acórdão, cujas informações foram veementemente negadas pelos embargantes, evidente a omissão e o ponto obscuro presentes na r. decisão, haja visto que o fundamento da decisão foi um relatório do MRE que remete a um telegrama sequer trazido aos autos.  
 
O requerido Rogério manifestou e reitera estranheza e desprezo quanto informações distorcidas e tem direito a que uma decisão dessa magnitude se baseie em provas existentes nos autos, já que tal influencia a decisão de fundo e compromete a boa fé objetiva com que sempre laborou. 
 
Onde nos autos a cópia do procedimento americano? Onde a sentença condenatória e a pena de prisão?  
 
Em termos de contradição, o entendimento do E. relator nos itens 27.2 a 27.4 quanto à impossibilidade de se atribuir a Rogério a responsabilidade pelos débitos dos Senhores Rene e Carmen conflita com a aplicação de pena e multa ao dito embargante, seja pela "ausência de evidência contundente acerca da responsabilidade" seja por "ter ultrapassado mais de 10 (dez) anos do fato". 
 
No mais, vale apontar obscuridade quanto a questão da prescrição, ressaltando, inclusive, precedente da 1ª Turma do STF indicando a aplicação do prazo prescricional de cinco anos para o exercício da pretensão punitiva do TCU. 
 
Na mesma linha, o próprio Tribunal possui tese específica sobre o prazo da prescrição: 
 
 (...) defende a prescrição quinquenal, com base na analogia com diversas normas do Direito Público. Os principais argumentos que fundamentam esse entendimento são: 
 
A Lei nº 8.443/92 não disciplina a matéria da prescrição; 
como existe uma lacuna na legislação, deverá ser feita pelo intérprete a devida integração legislativa; 
 
deve-se utilizar o instituto da analogia como técnica de integração de lacunas. Deve-se buscar nas normas de Direito Público a analogia para a fixação do prazo; 
 
seria despropositado utilizar a disciplina do Código Civil para extrair a norma jurídica aplicável à prescrição da pretensão punitiva afeta às relações de Direito Público, haja vista a absoluta diferença entre os fatos abarcados pelo espaço de incidência daquela regra jurídica - de natureza eminentemente privada - e os inerentes à relação de Direito Público travada entre a União e os administrados, no âmbito dos processos do 
TCU; 
 
fazendo-se uso do critério de integração da analogia, o prazo prescricional para que o TCU aplique aos responsáveis as sanções previstas em lei deve ser o de cinco anos, conforme previsto em diversas normas de Direito Público, a exemplo do art. 23, inciso II, da Lei nº 8.429/92; do art. 142, inciso I, da Lei nº 8.112/90; do art. 1º do Decreto nº 20.910/32; do art. 174 do Código Tributário Nacional; do art. 1º da Lei nº 9.873/99; do art. 1º da Lei nº 6.838/80; e do art. 46 da Lei nº 12.529/2011; 
 
o STJ já estaria decidindo dessa forma (Resp. 894.539/PI) ; 
 
liminar em mandado de segurança no STF - Relator Min. Luís Roberto Barroso - entendeu plausível a incidência do prazo prescricional quinquenal às multas aplicadas pelo TCU (MS 32.201/DF) . 
 
Com isso, tendo os embargantes tido acesso aos autos somente em 22/06/2020, toda e qualquer cobrança ou tomada atinente a período anterior a maio de 2015 está prescrita. 
 
Resta clara, portanto, a obscuridade no r. acórdão, devendo ser sanada e declarada a prescrição da pretensão punitiva do Estado. 
 
Ainda que assim não fosse, e que se pudesse contar a prescrição como defendido pelo acórdão embargado, evidente que o termo inicial seria de ser contado fato a fato, e jamais da "cessação dos eventos". 
 
Por fim, conforme reconhecido pelo ilustre Relator, no que pertine o processo administrativo disciplinar, "fazia-se necessária a notificação dos responsáveis, inclusive para acompanhar as oitivas dos demais agentes arrolados na sindicância, mas não há indícios nos autos de que tais notificações tenham sido efetivadas."  
 
Ora, onde já se viu afastar direito de defesa por conta de suposta ausência de boa fé objetiva, conceito vago e mendaz ora em voga nessa corte de contas?  
Como provar presença de boa fé objetiva sem ser ouvido? Onde a concessão do direito divino à defesa? ...aquele "mais sentido do que estudado"... 
 
"Caim, que fizestes? "  
 
	Obscura a decisão neste ponto.   
 
Dessa 	forma, considerados os fatos omitidos e contraditórios, bem como as obscuridades presentes na decisão, requerem os embargantes sejam os presentes recebidos em seus excepcionais efeitos modificativos, para que: 
 
sejam supridos os pontos obscuros,  omissos e contraditórios relacionados ao processo criminal nos Estados Unidos, à prescrição quinquenal e a necessidade de os embargantes terem sido ouvidos mesmo que a acusação seja de ausência de boa fé objetiva, culminando-se com a atribuição de excepcionais efeitos infringentes aos presentes embargos para declarar que : a) a questão criminal estrangeira não foi provada nos autos, b) a prescrição ocorreu de forma quinquenal e deve ser contada fato a fato; e c) que os embargantes faziam jus a defesa administrativa e a PAD, 
seja extinta e declarada nula a presente TCE.".
	É o relatório.

Luis Antonio Nascimento Curi (OAB/SP 123.479), Aurélio Cechelero Couto (OAB/SP 195.283), Carlos Gusmão Tápia (OAB/DF 38.630).

Não atuou.

EMBARGOS DE DECLARAÇÃO OPOSTOS EM FACE DO ACÓRDÃO 2.113/2022-TCU-1ª CÂMARA. CONHECIMENTO. INEXISTÊNCIA DOS VÍCIOS ALEGADOS. REJEIÇÃO. NOTIFICAÇÃO.

TOMADA DE CONTAS ESPECIAL (TCE)

não atuou.

Em análise, embargos de declaração opostos conjuntamente por Fernando Villar Paiva e Rogerio Anildo Jost em face do Acórdão 2113/2022-TCU-Primeira Câmara, por meio do qual esta Corte de Contas, entre outros, considerou irregulares suas contas, condenou-os a ressarcir o débito apurado e aplicou-lhes, individualmente, a multa prevista no art. 57 da Lei 8.443/1992. 
Preliminarmente, destaco que o Sr. Rogerio Anildo Jost tomou ciência da decisão embargada por meio do seu representante legal em 9/5/2022, via sistema conecta-TCU (peça 98) , enquanto a ciência de Fernando Villar Paiva teria se dado em 16/5/2022 (peça 102) . Com isso, os embargos acostados à peça 106, datados de 17/5/2022 e assinados e protocolizados neste Tribunal em 19/5/2022, encontram-se tempestivos, nos termos do art. 287, § 1º, do Regimento Interno do TCU. 
Os embargantes alegam vício de omissão, nos itens 25.1 a 25.4, por deixar de apreciar a tese defensiva que questiona informações oriundas de processos criminais "alienígenas", uma vez que o fundamento da decisão embargada foi um relatório do MRE que remete a telegrama não constante dos autos. Questiona também a ausência nos autos de cópia do procedimento americano, sentença condenatória e pena de prisão.
Há nos embargos ainda apontamento quanto à suposta contradição entre o entendimento nos itens 27.2 a 27.4 [do relatório] quanto à impossibilidade de se atribuir a Rogério Anildo Jost a responsabilidade pelos débitos de Rene Peres e Carmen Mattos, e a aplicação de pena e multa ao embargante, seja pela ausência de responsabilidade, seja por ter ultrapassado mais de dez anos do fato.
Outro ponto questionado pelos embargantes é a suposta obscuridade quanto à prescrição. Para justificar a alegação, os embargos colacionam precedente da 1ª Turma do STF que indicaria o prazo prescricional de cinco anos para o exercício da pretensão punitiva do TCU, bem como "tese específica do Tribunal" sobre o prazo da prescrição. Ainda a esse respeito, alegam que, como os embargantes tiveram acesso aos autos somente em 22/6/2020, toda e qualquer cobrança ou tomada a período anterior a maio de 2015 está prescrita. Sustentam também que, ainda que fosse adotada a tese defendida pelo Acórdão, o termo inicial haveria de ser contado fato a fato e jamais da "cessação dos eventos".
Por fim, há alegação de obscuridade e apontamento quanto ao processo administrativo disciplinar, o qual haveria de contemplar necessária "notificação dos responsáveis, inclusive para acompanhar as oitivas dos demais agentes arrolados na sindicância". Nesse diapasão, manifesta inconformismo com o fato de ter tido seu direito de defesa afastado por conta de suposta ausência de boa-fé objetiva, o qual afirma ser conceito vago e "mendaz" aplicado pela Corte de Contas.
Em seu pedido, os embargantes requerem supressão de obscuridades, omissões e contradições relacionados ao processo criminal nos Estados Unidos, à prescrição quinquenal, à necessidade de serem ouvidos os responsáveis; bem como requerem que seja declarado que a questão criminal não foi provada nos autos, que a prescrição ocorreu de forma quinquenal, devendo ser contada fato a fato e que os embargantes faziam jus a defesa administrativa e a PAD.
Satisfeitos os requisitos atinentes à espécie, os presentes embargos devem ser conhecidos, com fundamento nos arts. 32, inciso II, e 34 da Lei 8.443/1992.
De forma introdutória, acerca da natureza dos embargos declaratórios, entendo relevante transcrever o seguinte excerto do Acórdão 1218/2015-TCU-Plenário, Rel. Ministro José Múcio:
Antes de tratar especificamente dos argumentos trazidos pelos embargantes, lembro que essa espécie recursal, cujo objetivo é sanar eventuais omissões, obscuridades ou contradições, não deve ser manejada para rediscussão de mérito, o que representa, na prática, a possibilidade de repetição de um mesmo recurso, ferindo os princípios da singularidade, da isonomia e da celeridade processual. Os embargos declaratórios devem ter como fundamentação a obscuridade (falta de clareza na redação do julgado) , contradição (existência de proposições inconciliáveis entre si) e omissão (falta de pronunciamento judicial sobre matéria que deveria ter sido apreciada pelo juiz) .
Adicionalmente, é necessário destacar a natureza das contradições e omissões embargáveis, consoante didática explanação contida no Acórdão 3339/2013-TCU-Primeira Câmara, Rel. Min. Walton Alencar:
A omissão para o acolhimento dos declaratórios é a que diz respeito à questão que deveria ter sido apreciada pelo colegiado mas não o foi. Não constitui omissão ou contradição a adoção de entendimento diverso do preferido pela parte, segundo seus próprios critérios de justiça e de acordo com sua particular interpretação das leis e da jurisprudência. Não há falar em omissão quando o acórdão analisa todas as questões submetidas a exame e as decide com base em teses jurídicas, jurisprudência, interpretação de leis e análise dos fatos que são diversos dos que os jurisdicionados entendem como mais adequados.
 (...) a contradição deve estar contida nos termos do decisum atacado, este compreendido no âmbito desta Corte como o conjunto: Relatório, Voto e Acórdão. Não cabe alegação de contradição entre o acórdão embargado e 'doutrina', 'jurisprudência' ou mesmo 'comando legal'. A alegação é pertinente em recurso de reconsideração ou pedido de reexame, no qual o comando atacado é contrastado com a jurisprudência, a doutrina e o ordenamento jurídico. Entretanto, é descabida em embargos de declaração, cuja única finalidade é esclarecer ou integrar a decisão embargada, excepcionalmente modificando-a.
Feitos esses esclarecimentos, registro que os argumentos dos embargantes não merecem prosperar. 
Quanto a uma suposta omissão acerca das informações contidas em processos criminais nos EUA, conforme constou do Relatório (item 142) e do Voto (itens 47-48 e 50) , no âmbito desta TCE os responsáveis não foram citados pelo cometimento de fraudes, mas por sua responsabilidade pelos danos causados ao Erário. A decisão esclareceu ainda que, na proposta de encaminhamento que fundamentou a citação, os elementos dos autos acerca de apurações perante autoridades norte-americanas não foram acolhidos na instrução, restando a redação de que no exercício de suas funções os auxiliares eram responsáveis pelo recolhimento dos valores pagos a título de taxa para solicitação e processamento de vistos. Essa mesma peça instrutória apresenta detalhado histórico das apurações avaliadas para fundamentar as irregularidades.
Como se vê, não há qualquer omissão a esse respeito, mas tão somente uma repetição de argumentos já afastados pela decisão anterior.
Quanto à alegada contradição entre a impossibilidade de se atribuir a Rogério Jost a responsabilidade por supostos débitos de responsabilidade de outros funcionários do consulado e a aplicação de pena e multa ao embargante, não resta qualquer dúvida de que são situações completamente distintas. 
Conforme destacou o item 27.4 do Relatório que integra a decisão, o afastamento da responsabilidade no primeiro caso decorreu do entendimento de que seria indevido transferir automaticamente ao senhor Rogério Jost os débitos vinculados anteriormente aos colaboradores Rene Peres e Carmen Saldanha, uma vez ausente qualquer evidência contundente - destaque-se, nestes autos - de que o senhor Rogério teria responsabilidade também sobre os atos associados aos outros funcionários. A ausência de evidência de que o responsável teria utilizado as estações de trabalho dos demais colaboradores para cometimento de atos irregulares não se confunde com sua responsabilidade pelos vistos processados irregularmente sob sua própria alçada e que terminaram por fundamentar sua condenação pelo prejuízo causado.
Também não merece guarida a alegação de obscuridade quanto ao juízo formado a respeito da prescrição da pretensão punitiva, pois não paira dúvida quanto ao entendimento esposado nos itens 51 a 53 do Voto combatido. Recorde-se que não constitui obscuridade atacável pela via dos embargos declaratórios a adoção de tese contrária ao entendimento da parte afetada, tendo o decisum aplicado a jurisprudência unânime adotada por esta Corte de Contas até a presente data, consistente na adoção do paradigma estabelecido pelos termos do Acórdão 1441/2016-TCU-Plenário, qual seja, o prazo decenal previsto no art. 2015 do Código Civil, utilizado subsidiariamente por este Tribunal.
Quanto ao fato de ter sido adotado como paradigma para análise do prazo prescricional a data do último visto irregularmente concedido pelo responsável, embora não haja obscuridade, esclareço que tal posição encontra-se resguardada pela jurisprudência do TCU, a qual tem adotado a data da irregularidade sancionada como marco para início de fruição do prazo prescricional da pretensão punitiva (Acórdão 8801/2016-TCU-Segunda Câmara, Rel. Min. Marcos Bemquerer, 1.441/2016-TCU-Plenário, Rel. Walton Alencar, 1.641/2016-TCU-Plenário, Rel. Benjamin Zymler, 70/2017-TCU-Plenário, Rel. Augusto Nardes) . No caso em questão, tendo em vista o caráter continuado do não recolhimento das devidas taxas para emissão de vistos, cada novo visto irregularmente emitido renova o termo inicial de transcurso da prescrição. 
Recorde-se, ainda, que tal discussão em nada afeta o cálculo do montante a ser restituído ao Erário e nem tampouco a dosimetria das multas aplicadas com fundamento no art. 57 da Lei Orgânica, visto que permanece em vigor no âmbito da Corte de Contas o entendimento acerca da imprescritibilidade do dano ao Erário a resguardar o exercício da pretensão ressarcitória, e, no caso concreto, o caráter comprovadamente continuado das irregularidades fez com que não ocorresse a prescrição da pretensão punitiva do Tribunal para qualquer das parcelas que compõem o prejuízo apurado.
Por fim, quanto às alegações de prejuízo ao contraditório e à ampla defesa no âmbito de processo administrativo-disciplinar, esclarece-se que não compete a esta Corte de Contas controlar, interferir ou atuar como instância revisora em processos desse tipo, cuja apuração incumbe, mediante rito próprio, aos dirigentes do órgão de lotação dos servidores (nesse sentido, Acórdão 4774/2016-TCU-Primeira Câmara e 1.588/2017-TCU-1ª Câmara, Rel. Min. Benjamin Zymler, 5.644/2016-1ª Câmara, Rel. Min. Weder de Oliveira, entre outros) .
Portanto, a alegação de prejuízo ao seu direito de defesa não merece prosperar, uma vez que, no âmbito da tomada de contas especial neste TCU, o exercício do contraditório e da ampla defesa tem sido plenamente assegurado aos responsáveis. Registre-se que, uma vez citados no âmbito desta TCE, puderam ter acesso a todas as informações constantes dos autos, à produção e registro de suas alegações de defesa, inclusive mediante atendimento de solicitações de prorrogação de prazo. Posteriormente, suas alegações foram analisadas e discutidas na decisão combatida. Nada obstante, seu direito regular de defesa continua a ser exercido pela via recursal, não cabendo qualquer alegação de seu cerceamento.
Em conclusão, inexistindo as alegadas contradições, obscuridades e omissões, e não tendo sido identificados outros vícios a serem sanados na deliberação atacada, manifesto-me pela rejeição dos presentes embargos.
	Ante o exposto, voto para que seja adotada a minuta de acórdão que trago à consideração deste colegiado.
TCU, Sala das Sessões Ministro Luciano Brandão Alves de Souza, em 14 de junho de 2022.
Ministro VITAL DO RÊGO 
Relator